臺灣臺北地方法院民事判決　八十八年度重訴字第二九二四號
　　原　　　告　ｉ○○
　　　　　　　　ｈ○○
　　　　　　　　李靜怡
　　法定代理人　辛○○
　　被　　　告　宇○○
　　　　　　　　玄○○
　　　　　　　　Ａ○○
　　　　　　　　黃○○
　　　　　　　　Ｗ○○
　　　　　　　　Ｖ○○
　　　　　　　　子　○
　　　　　　　　ａ○○
　　　　　　　　ｂ○○
　　　　　　　　Ｐ○○
　　　　　　　　ｏ○○
　　　　　　　　亥○○
　　　　　　　　戌○○
　　　　　　　　Ｕ○○
　　　　　　　　ｆ○○
　　　　　　　　卯○○
　　　　　　　　Ｚ○○
　　　　　　　　Ｔ○○
　　　　　　　　Ｓ○○
　　　　　　　　ｊ○○○
　　　　　　　　酉○○
　　　　　　　　Ｒ○○
　　　　　　　　ｇ○○
　　　　　　　　Ｃ○○
　　　　　　　　Ｄ○○
　　　　　　　　未○○
　　　　　　　　寅○○○
　　　　　　　　Ｙ○○
　　訴訟代理人　辰○○
 　 被　　　告　ｍ○○
　　　　　　　　宙○○
　　　　　　　　Ｂ○○
　　　　　　　　巳○○
　　訴訟代理人　甲○○
　　被　　　告　Ｘ○○
　　訴訟代理人　甲○○
　　　　　　　　辰○○
　　被　　　告　Ｆ○○
　　訴訟代理人　Ｑ○○○
　　　　　　　　甲○○
　　被　　　告　Ｎ○○
　　訴訟代理人　ｃ○○○
　　　　　　　　甲○○
　　被　　　告　Ｍ○○
　　訴訟代理人　地○○○
　　被　　　告　ｄ○○
　　　　　　　　申○○
　　　　　　　　ｅ○○
　　訴訟代理人　Ｌ○○
　　被　　　告　丑○○
　　　　　　　　天○○
　　　　　　　　午○○
　　　　　　　　ｐ○○○
　　　　　　　　Ｈ○○
　　　　　　　　Ｉ○○
　　　　　　　　子○足
　　　　　　　　乙○○
　　被　　　告　ｌ○○
　　訴訟代理人　ｋ○○
　　被　　　告　己○○
　　訴訟代理人　戊○○
　　法定代理人　丁○○
　　　　　　　　庚○○
　　被　　　告　壬○○
　　訴訟代理人　癸○○
　　被　　　告　丙○○○
　　　　　　　　ｎ○○
　　　　　　　　Ｅ○○
　　　　　　　　Ｊ○○
　　　　　　　　Ｇ○○
　　　　　　　　Ｋ○○
右當事人間分割共有物事件，本院判決如左：
    主      文
被告ｎ○○、Ｅ○○、Ｊ○○、Ｇ○○、Ｋ○○應就其被繼承人Ｏ○○所遺台北縣新
店市○○段第二七五地號（所有權應有部分一千八百分之三）、第二七六地號土地（
所有權應有部分一百五十分之三）辦理繼承登記。
原告ｉ○○與附表一所示被告共有坐落台北縣新店市○○段第二七五地號（建地，面
積一六一○點九四平方公尺）之土地准予變賣分割，所得價金分配比例如附表一之一
所示。
原告ｉ○○、ｈ○○與附表二所示被告共有坐落台北縣新店市○○段第二七六地號（
建地，面積一九一點二五平方公尺）之土地准予變賣分割，所得價金分配比例如附表
二之一所示。
訴訟費用由被告伊士曼戲院股份有限公司負擔百分之二十四，被告ｌ○○、壬○○各
負擔百分之八，被告宙○○、Ｂ○○、ｄ○○、ｅ○○、Ｘ○○、Ｙ○○各負擔百分
之四，被告台北縣新店地區農會負擔百分之三，原告ｈ○○負擔百分之三，餘由原告
ｉ○○負擔。
    事      實
甲、原告方面：
壹、聲明：
一、被告ｎ○○、Ｅ○○、Ｊ○○、Ｇ○○、Ｋ○○應就其被繼承人Ｏ○○所遺新店
    市○○段二七五地號（應有部分一千八百分之三）、二七六地號土地（應有部分
    一百五十分之三）辦理繼承登記。
二、原告ｉ○○與如附表一所示被告共有坐落台北縣新店市○○段第二七五地號（面
    積一六一○點九四平方公尺）之土地准予分割，分割方法為如附圖所示斜線部分
    （面積三二二點一九平方公尺）分由原告ｉ○○所有，其餘部分，由附表一所示
    被告共有。
三、原告ｉ○○、ｈ○○與附表二所示被告共有坐落台北縣新店市○○段第二七六地
    號（面積一九一點二五平方公尺）之土地准予分割，分割方法為如附圖所示灰色
    部分（面積六五點○三平方公尺）分由原告ｉ○○、ｈ○○共有，其餘部分，由
    附表二所示被告共有。
貳、陳述：
一、坐落台北縣新店市○○段第二七五地號（面積一六一○點九四平方公尺）土地為
    原告ｉ○○附表一所示被告共有、同地段第二七六地號（面積一九一點二五平方
    公尺）之土地則為原告ｉ○○、ｈ○○與附表二所示被告共有，原告共有之持分
    面積應為五四六平方公尺，惟原告使用面積僅一八六平方公尺，而每年須負擔之
    地價稅則約十萬元，迄今已逾五十年，實不堪負荷，故訴請分割系爭共有物，俾
    便土地充分利用，如採變價分割方式亦無意見。
二、系爭土地上之建物計有：台北縣新店市○○街七六、七八、八十、八二、八四、
    八六、八八、九十、九二、九四號建物，為免地上建物受分割影響，爰請求將台
    北縣新店市○○街七八、八十號建物坐落基地部分之土地分歸原告，系爭第二七
    五地號分得之土地由原告ｉ○○單獨所有，系爭第二七六地號分得之土地由原告
    ｉ○○、ｈ○○二人維持共有。
三、系爭土地共有人Ｏ○○已死亡，系爭土地由繼承人ｎ○○、Ｅ○○、Ｊ○○、Ｇ
    ○○、Ｋ○○繼承，故訴請被告ｎ○○、Ｅ○○、Ｊ○○、Ｇ○○、Ｋ○○應就
    其被繼承人Ｏ○○所遺新店市○○段二七五地號（應有部分一千八百分之三）、
    二七六地號土地（應有部分一百五十分之三）辦理繼承登記後與伊分割系爭土地
    。
參、證據：提出繼承系統表一件、土地登記謄本二件、戶籍謄本五件為證。
乙、被告方面：
壹、被告宇○○、玄○○、黃○○、Ａ○○、新店地區農會、Ｐ○○、ｏ○○、亥○○、戌○○、ｆ○○、卯○○、Ｚ○○、Ｔ○○、Ｓ○○、ｊ○○○、酉○○、
    Ｒ○○、ｇ○○、ｎ○○、Ｅ○○、Ｊ○○、Ｇ○○、Ｋ○○部分：上開被告未
    於言詞辯論期日到場，亦未提出準備書狀作何聲明或陳述。
貳、被告ｍ○○、宙○○、Ｂ○○、巳○○、Ｆ○○、Ｎ○○、Ｘ○○、ｅ○○、申
    ○○、Ｕ○○、子○、ｄ○○、ｌ○○、己○○、壬○○、丑○○、午○○、ｐ
    ○○○、Ｈ○○、Ｉ○○、子○足、乙○○、丙○○○、伊士曼戲院股份有限公
    司、Ｍ○○部分：
一、聲明：原告之訴駁回。
二、陳述：
（一）、被告Ｎ○○部分：
      １、原告主張將系爭土地臨街方正之精華區分予原告，不規則使用價值低地區
          則分歸被告共有之分割方案，顯屬不公，應採變價方式分割。
      ２、系爭台北縣新店市○○段第二七五、二七六地號土地，公告現值不同，共
          有人亦不相同，無從合併裁判分割。又原告所主張應分得之面積，逾越其
          持分所占面積比例，於法不合，如採原物分割，希望分得台北縣新店市○○街八十號建物坐落位置之土地。
      ３、證據：提出土地登記謄本、土地複丈成果圖、買賣契約書各一件、土地買
          賣補充契約書二件、杜賣證書四件為證。
（二）、被告丑○○、午○○、ｐ○○○、Ｈ○○、Ｉ○○、子○足、Ｕ○○、ｌ○○、Ｂ○○、宙○○、Ｘ○○、ｍ○○、巳○○、Ｆ○○、子○部分：應採
        變價方式分割。
（三）、被告申○○、ｄ○○部分：
      １、希望分得台北縣新店市○○街八十號建物坐落位置之土地。
      ２、證據：提出房屋課稅現值核計表一件、土地登記謄本二件為證。
（四）、被告ｅ○○部分：
      １、願採變價方式分割，但如採原物分割，希望分得台北縣新店市○○街八十
          號建物坐落位置之土地。
      ２、證據：提出房屋課稅現值核計表一件、土地登記謄本二件為證。
（五）、被告Ｍ○○部分：
     １、希望分得台北縣新店市○○街八十號建物坐落位置之土地。
     ２、證據：提出房屋課稅現值核計表一件、土地登記謄本二件為證。
（六）、被告伊士曼戲院股份有限公司部分：
      １、伊所有台北縣新店市○○街八二、八六號建物坐落台北縣新店市○○段第
          二七五地號（重測前為大坪林段七張小段三六一之二地號），而伊於五十
          年間曾向連樹等七人買受渠等所有土地面積一四○坪（迄今未辦所有權移
          轉登記），該土地與伊現所有土地面積合計已逾前揭八二、八六號建物坐
          落基地面積，本件應以變價方式分割。
      ２、證據：提出地籍圖謄本、繼承系統表、建築改良物所有權狀、建物測量成
          果圖各一件、土地登記謄本二件為證。
（七）、被告乙○○、丙○○○部分：應採原物分割，希望分得台北縣新店市○○街
        八十八號建物坐落位置之土地，並維持共有。
（八）、被告壬○○部分：應採原物分割。
參、被告Ｙ○○、己○○、天○○、Ａ○○、黃○○、ａ○○、Ｖ○○、Ｄ○○、未
    ○○、Ｃ○○、Ｗ○○、ｂ○○、寅○○○部分：未於最後言詞辯論期日到場，
    依其前到庭陳述或所提書狀之聲明、陳述如下：
一、聲明：原告之訴駁回。
二、陳述：
（一）、被告己○○部分：
    １、伊非系爭台北縣新店市○○段第二七六地號土地之共有人，無應有部分，無
        從與該地號土地之共有人創設新的共有關係。
    ２、本件應依被告所有建物坐落基地位置分割系爭土地，台北縣新店市○○街八
        十四號建物坐落基地面積小於伊所有土地之面積，故願分得前揭建物坐落之
        土地。
    ３、證據：提出房屋課稅現值核計表、建物測量成果圖各一件為證。
（二）、被告Ａ○○、黃○○部分：不同意原告所提之分割方案。
（三）、被告Ｙ○○、Ｘ○○部分：希望分得台北縣新店市○○街七十六、八十號建
        物坐落位置之土地。
（四）、被告天○○部分：如採原物分割，願分得被告伊士曼戲院股份有限公司有建
        物坐落位置之土地，並與被告伊士曼戲院股份有限公司維持共有關係。
（五）、被告ａ○○、Ｖ○○、宙○○、Ｂ○○、Ｄ○○、未○○、Ｃ○○、Ｄ○○
        、ｂ○○、寅○○○、Ｗ○○部分：希望連家六房能分在一起，以利土地之
        利用。
丙、本依職權履勘現場，並囑託台北縣新店地政事務所測量系爭土地、地上建物及繪
    製複丈成果圖。
    理      由
一、按「訴狀送達後，原告不得將原訴變更或追加他訴。但有下列各款情形之一者，
    不在此限：一被告同意者。二請求之基礎事實同一者。：：五該訴訟標的對於數
    人必須合一確定時，追加其原非當事人之人為當事人者。：：七不甚礙被告之防
    禦及訴訟之終結者。」民事訴訟法第二百五十五條定有明文，本件原告於訴狀送
    達後，雖追加系爭土地共有人Ｏ○○之繼承人ｎ○○、Ｅ○○、Ｊ○○、Ｇ○○
    、Ｋ○○為被告，並訴請渠等就其被繼承人Ｏ○○所遺新店市○○段二七五、二
    七六地號土地之應有部分辦理繼承登記後分割系爭土地，然因本件訴訟標的對於
    兩造及ｎ○○、Ｅ○○、Ｊ○○、Ｇ○○、Ｋ○○等人須合一確定，而其請求之
    基礎事實同一，上開訴之追加亦無礙訴訟之終結，核與首揭規定尚無不合，應予
    准許。
二、本件被告宇○○、玄○○、黃○○、新店地區農會、Ｐ○○、ｏ○○、亥○○、
    戌○○、ｆ○○、卯○○、Ｚ○○、Ｔ○○、Ｓ○○、ｊ○○○、酉○○、Ｒ○○、ｇ○○、ｎ○○、Ｅ○○、Ｊ○○、Ｇ○○、Ｋ○○、Ｙ○○、己○○、天
    ○○、Ａ○○、黃○○、ａ○○、Ｖ○○、Ｄ○○、未○○、Ｃ○○、Ｗ○○、
    ｂ○○、寅○○○，未於最後言詞辯論期日到場，核無民事訴訟法第三百八十六
    條各款所列情形，爰依原告之聲請，由其一造辯論而為判決。
三、本件原告起訴主張：坐落台北縣新店市○○段第二七五地號（面積一六一○點九
    四平方公尺）土地為原告ｉ○○與附表一所示被告共有、同地段第二七六地號（
    面積一九一點二五平方公尺）之土地則為原告ｉ○○、ｈ○○與附表二所示被告
    共有，原告於系爭土地之持分面積為五四六平方公尺，每年須負擔之地價稅則約
    十萬元，惟原告實際使用面積僅一八六平方公尺，迄今已逾五十年，實不堪負荷
    ，故訴請分割系爭共有物，請求將台北縣新店市○○街七八、八十號建物坐落基
    地部分之土地分歸原告，系爭第二七五地號分得之土地由原告ｉ○○單獨所有，
    系爭第二七六地號分得之土地由原告ｉ○○、ｈ○○二人維持共有，俾便土地充
    分利用，如採變價分割方式亦無意見；又系爭土地共有人Ｏ○○已死亡，故訴請
    其繼承人即被告ｎ○○、Ｅ○○、Ｊ○○、Ｇ○○、Ｋ○○應就其被繼承人Ｏ○○所遺新店市○○段二七五地號（應有部分一千八百分之三）、二七六地號土地
    （應有部分一百五十分之三）辦理繼承登記後分割系爭土地等情。
四、被告則分以：(1)、被告Ｎ○○部分：原告主張之分割方案，顯屬不公，應採變價
    方式分割，如採原物分割，希望分得台北縣新店市○○街八十號建物坐落位置之
    土地。(2)、被告丑○○、午○○、ｐ○○○、Ｈ○○、Ｉ○○、子○足、Ｕ○○
    、ｌ○○、Ｂ○○、宙○○、Ｘ○○、ｍ○○、巳○○、Ｆ○○、子○、被告伊
    士曼戲院股份有限公司部分：應採變價方式分割。(3)、被告申○○、ｄ○○、Ｍ
    ○○部分：希望分得台北縣新店市○○街八十號建物坐落位置之土地。(4)、被告
    ｅ○○部分：願採變價方式分割，但如採原物分割，希望分得台北縣新店市○○
    街八十號建物坐落位置之土地。(5)、被告乙○○、丙○○○部分：應採原物分割
    ，希望分得台北縣新店市○○街八十八號建物坐落位置之土地，並維持共有。(6)
    、被告壬○○、Ａ○○、黃○○部分：應採原物分割。(7)、被告己○○部分：應
    依被告所有建物（台北縣新店市○○街八十四號）坐落基地位置分割系爭土地。
    (8)、被告Ｙ○○、Ｘ○○部分：希望分得台北縣新店市○○街七十六、八十號建
    物坐落位置之土地。(9)、被告天○○部分：如採原物分割，願分得被告伊士曼戲
    院股份有限公司有建物坐落位置之土地，並與被告伊士曼戲院股份有限公司維持
    共有關係。(10)、被告ａ○○、Ｖ○○、宙○○、Ｂ○○、Ｄ○○、未○○、Ｃ○○、Ｄ○○、ｂ○○、寅○○○、Ｗ○○部分：希望連家六房能分在一起，以利
    土地之利用等語，資為抗辯。
五、按「各共有人，得隨時請求分割共有物。但因物之使用目的不能分割或契約訂有
    不分割之期限者，不在此限。」民法第八百二十四條定有明文。又分割共有物既
    對於物之權利有所變動，即屬處分行為之一種，凡因繼承於登記前已取得不動產
    物權者，其取得雖受法律之保護，不以其未經繼承登記而否認其權利，但繼承人
    如欲分割其因繼承而取得公同共有之遺產，因屬於處分行為，依民法第七百五十
    九條規定，自非先經繼承登記，不得為之。共有之不動產之共有人中一人死亡，
    他共有人請求分割共有物時，為求訴訟之經濟起見，可許原告就請求繼承登記及
    分割共有物之訴合併提起，即以一訴請求該死亡之共有人之繼承人辦理繼承登記
    並請求該繼承人於辦理繼承登記後，與原告及其餘共有人分割共有之不動產。（
    最高法院六十八年度第十三次民事庭庭推總會議決議  (二)、七十年度第二次民
    事庭會議決定  (二)參照）。經查，本件系爭台北縣新店市○○段第二七五地號
    為原告ｉ○○與附表一所示被告共有，台北縣新店市○○段第二七六地號為原告
    ｉ○○、ｈ○○與附表二所示被告共有，系爭土地原共有人之一Ｏ○○於八十八
    年七月五日死亡，其所有之土地由繼承人為ｎ○○、Ｅ○○、Ｊ○○、Ｇ○○、
    Ｋ○○繼承，而兩造間亦無不分割之約定及因土地使用目的不能分割之事實等情
    ，業據原告提出與所述相符之土地登記謄本、戶籍謄本、繼承系統表等件為證，
    復為兩造所不爭執，堪信為真實。從而，本件原告提起本件訴訟，請求被告ｎ○○、Ｅ○○、Ｊ○○、Ｇ○○、Ｋ○○就其被繼承人Ｏ○○所遺台北縣新店市○○段二七五地號（所有權應有部分一千八百分之三）、二七六地號土地（所有權
    應有部分一百五十分之三）辦理繼承登記後，與原告ｉ○○及附表一其餘共有人
    分割共有之台北縣新店市○○段第二七五地號、與原告ｉ○○、ｈ○○及附表二
    其餘共有人分割共有之台北縣新店市○○段第二七六地號二筆土地，揆諸首揭說
    明，即無不合，應予准許。
六、次按法院裁判分割共有物之分割方法，僅限原物分配、變賣分配及原物分配兼金
    錢補償三種為限，而又以原物分配為原則。又按共有物之分割方法，應斟酌當事
    人之聲明、共有物之性質、經濟效用及全體共有人之利益等因素決之，惟如分配
    原物有困難時，則應予變賣，以價金分配於各共有人，最高法院五十七年台上字
    第二一一七號、五十一年台上字第二七一號判例闡釋甚詳。經查，本件系爭土地
    四臨新店市○○街，系爭土地上目前建有門牌號碼台北縣新店市○○街七六、七
    八、八十、八二、八四、八六、八八、九十、九二、九四號等建物，分由原告、
    部分被告占有使用中各節，業據本院實地履勘現場，並製有勘驗筆錄在卷可稽，
    而上開建物坐落系爭土地之位置、面積，亦經囑託台北縣新店地政事務所測量系
    爭土地建物及繪製複丈成果圖（如附圖二暨說明）足憑，亦經本院實地履勘並有
    勘驗筆錄在卷可証，本院審酌：(1)、台北縣新店市○○段第二七五地號土地面積
    為一六一○點九四平方公尺，共有人計三十四人，有二人依應有部分比例可分得
    之土地面積未達三平方公尺，有四人依應有部分比例可分得之土地面積未達七平
    方公尺；(2)、台北縣新店市○○段第二七六地號面積僅一九一點二五平方公尺，
    共有人則多達五十三人，採原物分割方式，則有二十六人依應有部分比例可分得
    之土地面積未達一平方公尺；(3)、依原告或被告Ｎ○○、ｅ○○、Ｍ○○、乙○○、丙○○○伊士曼戲院股份有限公司、己○○、Ｙ○○、Ｘ○○、天○○、被
    告ａ○○、Ｖ○○、宙○○、Ｂ○○、Ｄ○○、未○○、Ｃ○○、Ｄ○○、ｂ○○、寅○○○、Ｗ○○所提各方案原物分割，其經濟價值均因有無面臨新店市○○街而差異過大，難期公平；(4)、應有部分合計約半數之共有人均不反對變賣分
    配之方式分割共有物等因素，為兼顧兩造利益之公平、土地經濟效用及尊重兩造
    意願等，認以將系爭土地變賣，所得價金按兩造所有權應有部分之比例分配，較
    為公允，從而，判決分割方式如主文第二、三項所示。
七、本件事證已臻明確，兩造其餘攻擊、防禦方法及所為之立證，經核與判決之結果
    不生影響，無庸逐一論述，併予敘明。
八、結論：本件原告之訴有理由，依民事訴訟法第三百八十五條第一項前段、第七十
    八條、第八十一條第二款、第八十五條第一項但書，判決如主文。
中　　　華　　　民　　　國　　九十一　　年　　　十　　　月　　十七　　日
                                      民事第四庭法      官　周玫芳
右為正本係照原本作成
如對本判決上訴，應於判決送達後二十日內，向本院提出上訴狀
中　　　華　　　民　　　國　　九十一　　年　　　十　　　月　　十七　　日
                                                書　記　官  王朝枝
附表一：
乙○○、丙○○○、己○○、伊士曼戲院股份有限公司、Ｐ○○、Ｏ○○、ｆ○○、
ｌ○○、壬○○、Ｗ○○、Ｖ○○、子○、Ｙ○○、Ｘ○○、宙○○、Ｂ○○、ａ○○、ｂ○○、ｍ○○、Ｆ○○、寅○○○、Ｎ○○、Ｍ○○、ｄ○○、ｅ○○、申○○、Ｄ○○、未○○、Ｃ○○。
附表二：
Ｗ○○、Ｖ○○、子○、Ｙ○○、Ｘ○○、ａ○○、ｂ○○、ｍ○○、宙○○、Ｂ○○、Ｆ○○、寅○○○、Ｎ○○、Ｍ○○、申○○、ｄ○○、ｅ○○、宇○○、玄○○、黃○○、Ａ○○、Ｐ○○、Ｏ○○、ｏ○○、亥○○、戌○○、Ｕ○○、ｆ○○
、卯○○、Ｚ○○、Ｔ○○、Ｓ○○、ｊ○○○、酉○○、Ｒ○○、ｇ○○、天○○
、丑○○、午○○、ｐ○○○、Ｈ○○、Ｉ○○、子○足、Ｄ○○、未○○、Ｃ○○
、巳○○、台北縣新店地區農會。
